【裁判字號】    98,簡上,207
【裁判日期】    981014
【裁判案由】    給付票款
【裁判全文】
臺灣高雄地方法院民事判決             98年度簡上字第207號
上  訴  人  乙○○
被上訴人    甲○○
訴訟代理人  周村來律師
            周元培律師
上列當事人間給付票款事件，上訴人對於民國98年4月8日本院高
雄簡易庭97年度雄簡字第5716號第一審判決提起上訴，經本院於
民國98年9 月30日言詞辯論終結，判決如下：
    主      文
上訴駁回。
第二審訴訟費用由上訴人負擔。
    事實及理由
一、上訴人起訴主張：伊於民國91年3 月間退休後進入由訴外人
    廖奈美為實際負責人之綠之光企業有限公司（下稱綠之光公
    司）任職，訴外人廖奈美及被上訴人即其男友即以綠之光公
    司需進貨為由，共同向伊陸續借款新臺幣（下同）260 萬元
    ，其中190 萬元部分由廖奈美先後開立以綠之光公司為發票
    人，並由被上訴人蓋用私章背書之如附表所示編號1 至3 之
    支票共3 張（附表編號3 為本件請求之標的，下簡稱系爭支
    票），且由被上訴人亦提供其行車執照及保險證影本以取信
    於伊，惟嗣後綠之光公司發生財務問題，前開支票經伊提示
    後亦均告退票，伊即就前開支票向本院聲請核發91年促字第
    70 854號支付命令並經確定在案，後卻因被上訴人以未合法
    送達住所地為由聲請撤銷該支付命令，惟被上訴人既曾與訴
    外人廖奈美共同向伊借款，並為系爭支票之背書人，即應負
    給付借款及票款之責，為此伊爰依消費借貸及票據之法律關
    係，起訴請求被告返還60萬元及遲延利息，並聲明：被上訴
    人應給付伊60萬元及自91年7 月12日起至清償日止，按年息
    6% 計 算之利息。
二、被上訴人則以：伊並無在系爭支票上背書之事實，系爭支票
    上之印文亦非伊所有，況支票執票人對前手之追索權，4 個
    月間不行使即因時效而消滅，上訴人雖曾向本院聲請核發支
    付命令，惟該等支付命令於3 個月內不能送達於伊，依民事
    訴訟法第515 條規定，應失其效力，時效視為不中斷，上訴
    人迄至97年7 月30日始行起訴，其請求權時效早已消滅，且
    上訴人亦應就伊有向其借款之事實負舉證之責等語資為抗辯
    ，並聲明：(一)上訴人之訴駁回(二)若受不利之判決，願供擔保
    准免宣告假執行。
三、原審經審理結果，駁回上訴人之請求。上訴人提起上訴，除
    援引原審陳述及立證方法外，補陳：證人鄭智賢等人證詞已
    足證明伊有多次交付現金予被上訴人及廖奈美之事實，又伊
    之所以取得被上訴人之行車執照、保險證，亦係基於系爭金
    錢借貸關係，而廖奈美與被上訴人共同向伊借用260 萬元，
    並交付如附表所示之8 張支票予伊，伊乃先以系爭支票請求
    欠款，又伊於91年3 月1 日及91年3 月8 日3 次自金融機構
    領款之唯一目的，即係要提款貸與被上訴人及廖奈美，並未
    作其他用途；另請求依民事訴訟法第515 條第2 項規定及行
    政程法第98條第3 項規定，認本件起訴視同已在不變期間內
    起訴而未罹於票款請求權時效等語。並於本院聲明：(一)原判
    決廢棄。
    (二)被上訴人應給付上訴人新臺幣（下同）600,000 元，及自
    民國91年7 月12日起至清償日止，按年息6%計算之利息。被
    上訴人則聲明：上訴駁回。
四、兩造不爭執事項：
  (一)上訴人以系爭支票對被上訴人、廖奈美、綠之光公司聲請核
    發支付命令，經本院於91年8月13日核發91年度促字第70854
    號支付命令，且於同年12月10日核發確定證明書，並有上開
    支付命令、確定證明書為證（見原審卷第26、27頁）。
  (二)本院於97年6 月2 日以上開支付命令對被上訴人未合法送達
    ，將該確定證明書關於被上訴人部分撤銷，並有書記官處分
    書為證（見原審卷第29頁）。
  (三)上訴人持有被上訴人之行車執照及保險證明影本，並有行車
    執照及保險證影本為證（見原審卷第64頁）。
  (四)上訴人於91年3 月1 日及同年3 月8 日分3 次自金融機構帳
    戶提款共計3,145,000 元，有上訴人所有臺灣銀行、高雄銀
    行楠梓分行之存摺及內頁為證（見本院卷第15至18頁）。
五、爭執事項：
  (一)被上訴人是否有於系爭支票上背書？系爭支票上之印章是否
    為被上訴人所有？又上訴人對被上訴人之票款請求權是否已
    罹於時效而消滅？
  (二)被上訴人是否有收受上訴人交付之金錢？兩造間是否成立消
    費借貸契約？
六、本院之判斷：
  (一)被上訴人是否有於系爭支票上背書？系爭支票上之印章是否
    為被上訴人所有？又上訴人對被上訴人之票款請求權是否已
    罹於時效而消滅？
  1.本件上訴人固主張被上訴人與訴外人廖奈美共同以系爭支票
    向其借款，並由被上訴人在系爭支票背書及交付行車執照、
    保險證影本給上訴人等情，惟此為被上訴人所否認。查被上
    訴人既否認系爭支票之背書印文係其以私章所蓋用，亦否認
    該印文為其所有印章蓋用，而上訴人就此復自陳無法證明該
    私章確為被上訴人所有及由其持之蓋用背書之事實（見原審
    卷第59頁），自難認系爭支票之背書確為被上訴人所為。
  2.又按支票之執票人，對前手之追索權，4 個月間不行使，因
    時效而消滅，票據法第22條第2 項中段定有明文。又時效因
    聲請發支付命令而中斷者，若撤回聲請，或受駁回之裁判，
    或支付命令失其效力時，視為不中斷；發支付命令後，3 個
    月內不能送達於債務人者，其命令失其效力，民法第13 2條
    、民事訴訟法第515 條亦分別有所明定。查上訴人固曾於91
    年8 月9 日就系爭支票向本院聲請核發支付命令，並經本院
    核發確定證明書在案，惟嗣因未依被上訴人之戶籍址為合法
    送達而經本院於97年6 月2 日就該確定證明書關於被上訴人
    之部分撤銷等情，有本院91年度促字第70854 號支付命令確
    定證明書、書記官處分書、本院非訟中心等件為憑，當屬信
    實，足見該支付命令確未能於3 個月內合法送達於被上訴人
    ，應失其效力，且時效視為不中斷。再系爭支票係經上訴人
    於91年8 月6 日向臺灣中小企業銀行提示而遭退票乙節，有
    系爭支票影本在卷可稽（見原審卷第7 頁），然上訴人起訴
    時之97年7 月30日距退票之日已逾4 個月，縱使上訴人主張
    系爭支票為被上訴人以私章蓋用背書一節屬實，揆諸上開說
    明，系爭支票之票據請求權，亦應已時效完成，被上訴人自
    得拒絕給付。從而，上訴人本於票據請求權，請求被上訴人
    應返還60萬元票款云云，即無理由。
  3.至於上訴人以民事訴訟法第515 條第2 項已規定：「前項情
    形，法院誤發確定證明書者，自確定證明書所載確定日期起
    5 年內，經撤銷確定證明書時，法院應通知債權人。如債權
    人於通知送達後20日之不變期間起訴，視為自支付命令聲請
    時，已經起訴；其於通知送達前起訴者，亦同。」等語，而
    本件非訟中心通知書及書記官處分書未告知須在20日不變期
    間起訴，故上訴人始喪失時效利益，請求依行政程法第98條
    第3 項規定之意旨將本件起訴視同已在不變期間內起訴而未
    罹於時效云云。然查民事訴訟法第515 條固於98年7 月8 日
    修正而增訂第2 項規定，惟該條修正增訂部分係自98年11月
    23 日 始行施行，上訴人援引尚未施行之規定及行政程法第
    98條第3 項規定主張應將本件起訴視同已在不變期間內起訴
    而未罹於時效云云，顯屬無據，其主張自無足採。
  (二)被上訴人是否有收受上訴人交付之金錢？兩造間是否成立消
    費借貸契約？
    按當事人主張有利於己之事實者，就其事實有舉證之責任，
    民事訴訟法第277 條前段定有明文。上訴人固主張被上訴人
    與廖奈美共同以系爭支票向其借款，並由被上訴人在系爭支
    票背書及交付行車執照、保險證影本等情，已如前述，惟此
    既已為被上訴人所否認，上訴人就兩造間確存有消費借貸之
    法律關係，即應負舉證之責。經查，證人鄭智賢即綠之光公
    司之掛名負責人到庭證稱：系爭支票（原審之言詞辯論筆錄
    誤載為本票，應予更正）上面公司負責人的章是伊的，但不
    是伊所蓋的，可能是廖奈美蓋的，但伊沒有親眼看到被上訴
    人拿系爭支票給上訴人，也不知道被上訴人與訴外人廖奈美
    跟上訴人間有無借貸關係，只有在91年3 月間在綠之光公司
    辦公室旁看到上訴人在辦公室內拿錢給被上訴人及訴外人廖
    奈美等語（見本院卷第42頁）；另證人鄭景村即綠之光公司
    之掛名股東則證述：伊因時間久遠對系爭支票沒有什麼印象
    ，不清楚被上訴人是否有向上訴人借錢，也沒有看到被上訴
    人交付系爭支票給上訴人，但伊看到2 次上訴人在綠之光公
    司中的小辦公室拿錢給被上訴人，金額不清楚，在第2 次被
    上訴人收到錢後曾與訴外人廖奈美交談稱「大船入港」等語
    （見本院卷第44頁）。依上開證人所述，固可認上訴人確有
    交付金錢與廖奈美及被上訴人之事實，惟交付金錢之原因多
    有，且借款者與收款者亦非須為同一，該借款係廖奈美或綠
    之光公司所為而由被上訴人代為收款並非無疑，而關於兩造
    間是否存有借貸關係、上訴人交付被上訴人之款項多寡，以
    及被上訴人是否確係以系爭支票向上訴人借款等情，則仍無
    從證明；而上訴人就系爭支票與上訴人所主張消費借貸法律
    關係間之關連性為何既無法證明，且上訴人又無從證明被上
    訴人確有於系爭支票背書之事實已如前述，縱使上訴人持有
    之行車執照、保險證影本確係被上訴人所有，然渠持有上開
    證件與兩造間借貸關係之存否復無必然關係，自難憑渠持有
    系爭支票、行車執照及保險證影本，以及渠確有於91年3 月
    間陸續自金融機構領款之事實，即主張被上訴人有以系爭支
    票向渠借款60萬元之事實為真。從而，上訴人依消費借貸法
    律關係，請求被上訴人返還借款60萬元，既屬無據，自難採
    憑。
七、綜上所述，上訴人就系爭支票之票據請求權已罹於時效，無
    論被上訴人是否為背書原均得拒絕給付，又上訴人復不能證
    明被上訴人有以系爭支票向渠借款60萬元之事實，是上訴人
    本於票據及消費借貸之法律關係，請求被上訴人給付60萬元
    ，為無理由，不應准許。原審駁回上訴人之請求，就此認事
    用法尚無違誤，自應予以維持，上訴意旨指摘原判決不當，
    求予廢棄改判為無理由，自應予駁回其上訴。
八、本件事證已臻明確，兩造其餘攻擊防禦方法及舉證，核與判
    決結果不生影響，爰不逐一論駁，併此敘明。
九、據上論結，本件上訴為無理由，依民事訴訟法第436 條之1
    第3 項、第449 條第1 項及第78條規定，判決如主文。
中    華    民    國    98    年    10    月    14    日
                  民事第四庭  審判長法  官  黃宏欽
                                    法  官  楊淑儀
                                    法  官  楊淑珍
以上正本證明與原本無異。
本判決不得上訴。
中    華    民    國    98    年    10    月    14    日
                                    書記官  吳良美
┌──┬──────┬────┬─────┬──────┬───────┐
│編號│支票號碼    │票面金額│發票人    │發票日      │退票日        │
│    │            │        │          │            │              │
├──┼──────┼────┼─────┼──────┼───────┤
│ 1  │AP0000000號 │30萬元  │綠之光公司│91年6月27日 │民國91年8月6日│
│    │            │        │          │            │              │
├──┼──────┼────┼─────┼──────┼───────┤
│ 2  │AP0000000號 │100萬元 │同上      │同上        │同上          │
│    │            │        │          │            │              │
├──┼──────┼────┼─────┼──────┼───────┤
│ 3  │AP0000000號 │60萬元  │同上      │91年7月12日 │同上          │
│    │            │        │          │            │              │
├──┼──────┼────┼─────┼──────┼───────┤
│ 4  │AP0000000號 │10萬元  │同上      │91年7月4日  │              │
│    │            │        │          │            │              │
├──┼──────┼────┼─────┼──────┼───────┤
│ 5  │AP0000000號 │10萬元  │同上      │91年7月16日 │91年10月16日  │
│    │            │        │          │            │              │
├──┼──────┼────┼─────┼──────┼───────┤
│ 6  │AP0000000號 │20萬元  │同上      │91年7月3日  │              │
│    │            │        │          │            │              │
├──┼──────┼────┼─────┼──────┼───────┤
│ 7  │AP0000000號 │20萬元  │同上      │91年7月12日 │              │
│    │            │        │          │            │              │
├──┼──────┼────┼─────┼──────┼───────┤
│ 8  │AP0000000號 │10萬元  │同上      │91年7月15日 │              │
│    │            │        │          │            │              │
└──┴──────┴────┴─────┴──────┴───────┘


司法院資訊處製作；財團法人民間司法改革基金會備份。
